【裁判字號】    97,家抗,42
【裁判日期】    970912
【裁判案由】    拋棄繼承權
【裁判全文】
臺灣高雄地方法院民事裁定              97年度家抗字第42號
抗  告  人  己○○
            丁○○
非訟代理人  己○○
抗  告  人  甲○○
非訟代理人  乙○○
上抗告人因就被繼承人戊○○聲明拋棄繼承事件，對於本院中華
民國97年4 月18日97年度繼字第1045號裁定，提起抗告，本院管
轄之第二審合議庭裁定如下：
    主  文
抗告駁回。
抗告程序費用新台幣壹仟元由抗告人負擔。
    理  由
一、抗告意旨略以：被繼承人戊○○（男性，民國35年3 月20日
    出生，身分證統一編號：Ｚ000000000號）於95年4 月13日死
    亡，抗告人己○○、丁○○為被繼承人之子女，抗告人甲○○為被繼承人之孫女，惟抗告人己○○、丁○○之母黃淑貞
    與被繼承人並未結婚，聲明人己○○、丁○○經被繼承人認
    領後，即各奔東西，並無往來，亦無相互聯絡，故毫不知情
    被繼承人死亡之時間，且因國稅局只寄到丁○○之住所，而
    己○○並未收到，且丁○○當時人在大陸，該通知係由管理
    員代收，抗告人己○○直到97年1 月20日回娘家時，始由母
    親告知接獲國稅局繳稅通知，斯時始知悉抗告人為被繼承人
    之繼承人，故於己○○知悉為繼承人後，即於97年3 月18日
    向本院具狀聲明拋棄繼承，並未逾拋棄繼承之期限，原審不
    察，逕予駁回抗告人之聲明，尚有未當，爰請求廢棄原裁定
    ，並准予備查等語。
二、按民法第1174條第7 項業經總統於民國97年1 月2 日，以華
    總一義字第09600179031 號令公布修正為：「繼承人得拋棄
    其繼承權。前項拋棄，應於知悉其得繼承之時起三個月內，
    以書面向法院為之。」，又民法繼承編施行法第1 條之1 第
    1 項復規定為：「繼承在民法繼承編中華民國96年12月14日
    修正施行前開始且未逾修正施行前為限定繼承或拋棄繼承之
    法定期間者，自修正施行之日起，適用修正後限定或拋棄繼
    承之規定。」。故若繼承開始係在97年1 月4 日之前，且繼
    承權人知悉其得繼承係在97年1 月4 日前2 個月即96年11月
    4 日以前者，其拋棄繼承之法定期間，即應適用修正前民法
    第1174條第1 項及第2 項前段之規定，自知悉其得繼承之時
    起算2 個月以書面向法院聲明拋棄繼承。
三、查，本件抗告人己○○、丁○○係被繼承人戊○○之子女；
    甲○○係被繼承人戊○○之孫，被繼承人戊○○於95年4 月
    13日死亡等情，有除戶謄本、戶籍謄本及繼承系統表附卷可
    按，堪信為真實。抗告人固主張其等係於97年1 月20日始知
    悉得為繼承人，被繼承人住院及過世時，伊等均不知情，抗
    告人陳國貿當時人在大陸云云，惟經證人即抗告人己○○、
    丁○○同父異母之兄丙○○到庭陳述：「（問：從小到大，
    有無與己○○、丁○○聯絡？）從小到大很少聯絡，但在父
    親住院及死亡期間，我們五個小孩都有聯繫，在94年12月父
    親開始住院到死亡時，主要是由我姊姊陳麗卿聯繫，後來我
    父親是在95年1 月間轉院至長庚醫院時，己○○、丁○○都
    有到場，父親過世時，己○○、丁○○也都有來參加喪禮，
    當時我姊姊、妹妹及母親都有參加喪禮。」等語明確（見本
    院97年7 月24日非訟事件筆錄），足見抗告人己○○、丁○○於被繼承人死亡時，均已知悉無訛；復經本院依職權調閱
    抗告人丁○○入出境資料可知，抗告人丁○○於被繼承人住
    院及過世期間即94年6 月3 日至95年10月30日間並未出境等
    情，有法務部入出境資訊連結作業資料乙份在卷可稽，益徵
    抗告人上開主張，為不足採。綜上，堪認聲明人己○○、丁○○於被繼承人戊○○於95年4 月13日死亡時已知悉其等為
    繼承人，則依前揭說明，關於拋棄繼承之法定期間，仍應適
    用修正前民法1174條第2 項所定2 個月之法定期限之規定。
    從而，聲明人己○○、丁○○如欲聲明拋棄繼承，應自繼承
    開始時即95年4 月13 日 起2 個月之法定期間內具狀向法院
    聲明，始得謂適法，惟聲明人己○○、丁○○遲至97年3 月
    18日始具狀向本院聲明拋棄繼承，此有收文戳記在卷可憑，
    顯已逾越2 個月之期限，其聲明於法不合。原審因此駁回其
    拋棄繼承之聲請，於法並無不合，是抗告人指摘原審裁定不
    當，聲請廢棄原審裁定，即無理由。
四、次查，被繼承人戊○○之繼承權既已由第一順位繼承人之子
    女即聲請人己○○、丁○○繼承，則同順位次親等之孫即聲
    明人甲○○，自無繼承權可言，而無從拋棄，故其拋棄繼承
    之聲明，於法洵屬無據，原審因此駁回其拋棄繼承之聲請，
    於法並無不合，是抗告人指摘原審裁定不當，聲請廢棄原審
    裁定，亦無理由。
五、依非訟事件法第21條第1 項前段、第23條、第24條第1 項、
    第46條，民事訴訟法第495 條之1 第1 項、第449 條第1 項
    、第78條、第85條第1項前段，裁定如主文。
中    華    民    國    97    年    9     月    12    日
                  家事法庭 審判長 法  官  郭慧珊
                                  法  官  何清富
                                  法  官  邱泰錄
以上正本證明與原本無異。
如對本裁定抗告，須於裁定送達後10日內向本院提出再抗告狀，
並繳納再抗告費1000元。
再為抗告應以適用法規顯有錯誤為理由，並經本院之許可，該許
可以原裁定所涉及之法律見解具有原則上重要性者為限。
中    華    民    國    97    年    9     月    12    日
                                  書記官  廖美玲


司法院資訊處製作；財團法人民間司法改革基金會備份。
